---
title: "Aula 01: Dados Tabulares"
subtitle: "ME315 - Manipulação de Bancos de Dados"
author: "Benilton Carvalho, Guilherme Ludwig, Tatiana Benaglia"
date: ""
output:
  xaringan::moon_reader:
    lib_dir: libs
    nature:
      highlightStyle: github
      highlightLines: true
      countIncrementalSlides: false
---

# Arquivos Tabulares

- Arquivos tabulares têm forma retangular;
- Exemplo clássico de arquivo tabular: planilha Excel;
- Podem ser apresentados ao usuário/analista em diferentes versões;
- Sugestão para realização de análises:
  - Importação dos dados feita cautelosamente;
  - Assim, minimiza-se trabalhos posteriores na formatação dos dados;
- Colunas costumam representar variáveis e linhas, observações;

---

# Formato Tidy

- Anteriormente, i.e. no SAS, conhecido como formato longo;
- É o melhor formato para análises estatísticas;
- Pode não ser o formato mais compacto, mas é o mais versátil;
- Métodos comumente implementados para ciência de dados costumam utilizar como entrada dados no formato tidy;

---

# Formato Tidy

- Cada linha é uma única observação;
- Cada coluna é o nome de uma variável;
- Cada célula é um valor;

|Produto | Dia     |Valor|
|--------|---------|----:|
|Gasolina| Segunda | 4.19|
|Gasolina| Terça   | 4.19|
|Gasolina| Quarta  | 4.09|
|Etanol  | Segunda | 3.39|
|Etanol  | Terça   | 3.39|
|Etanol  | Quarta  | 3.09|

---

# Formato não-tidy

- Nomes de colunas possuem o valor de uma variável;

|Produto | Segunda | Terça | Quarta|
|--------|--------:|------:|------:|
|Gasolina|  4.19   | 4.19  | 4.09  |
|Etanol  |  3.39   | 3.39  | 3.09  |


---

# Formato não-tidy

- Valores em uma coluna correspondem a duas variáveis;
- Uma célula pode corresponder a mais de um valor;

|Produto-dia     |Valor|
|----------------|----:|
|Gasolina-Segunda| 4.19|
|Gasolina-Terça  | 4.19|
|Gasolina-Quarta | 4.09|
|Etanol-Segunda  | 3.39|
|Etanol-Terça    | 3.39|
|Etanol-Quarta   | 3.09|

---

# Arquivos CSV

- Arquivo no formato texto;
- Cabeçalho opcional;
- Separador é vírgula;
- Separador decimal deve ser diferente de vírgula (por exemplo, ponto)
- Será problemático em países que utilizam a vírgula como separador decimal;

```
Produto,Dia,Valor
Gasolina,Segunda,4.19
Gasolina,Terça,4.19
Gasolina,Quarta,4.09
Etanol,Segunda,3.39
Etanol,Terça,3.39
Etanol,Quarta,3.09
```

---

# Arquivos CSV2

- Arquivo no formato texto;
- Cabeçalho opcional;
- Separador é ponto-e-vírgula;
- Separador decimal deve ser diferente de ponto-e-vírgula (por exemplo, vírgula)

```
Produto;Dia;Valor
Gasolina;Segunda;4,19
Gasolina;Terça;4,19
Gasolina;Quarta;4,09
Etanol;Segunda;3,39
Etanol;Terça;3,39
Etanol;Quarta;3,09
```


---

# Arquivos TSV

- Arquivo no formato texto;
- Cabeçalho opcional;
- Separador é o símbolo de tabulação (visível como espaço em branco)

```
Produto   Dia     Valor
Gasolina  Segunda 4.19
Gasolina  Terça   4.19
Gasolina  Quarta  4.09
Etanol    Segunda 3.39
Etanol    Terça   3.39
Etanol    Quarta  3.09
```

---
# Arquivos Delimitados

- Arquivo no formato texto;
- Cabeçalho opcional;
- Separador é definido pelo criador do arquivo:
  - Se vírgula, então é um arquivo CSV;
  - Se ponto-e-vírgula, então é um arquivo CSV2;
  - Se tabulação, então é um arquivo TAB;

---

# Arquivos de Largura Fixa

- Representação relativamente compacta de dados;
- A largura de cada campo é pré-especificada;
- Muito rápidos de serem importados, visto que a posição de cada campo é sempre fixa;
- Usuário precisa entender o posicionamento de cada campo;
- Essencialmente, é preciso conhecer as posições de início e fim de cada campo;

---

# Arquivos XLS/XLSX

- Arquivos binários ou XML;
- Também conhecidos como "arquivos Excel";
- Versões antigas do Excel, restringem arquivos a terem, no máximo, 65.535 linhas;
- Versões recentes do Excel, restringem arquivos a terem, no máximo, 1 milhão de linhas;

---

# Importação de Dados: R

- O `R` oferece múltiplas opções para importação de dados tabulares;
- Comandos do pacote básico:
  - CSV: `read.csv`
  - CSV2: `read.csv2`
  - TSV: `read.delim`
  - Delimitados: `read.table`
  - Largura fixa: `read.fwf`
- Formas aprimoradas para importação estão implementadas no pacote `readr`:
  - CSV: `read_csv`
  - CSV2: `read_csv2`
  - TSV: `read_tsv`
  - Delimitados: `read_delim`
  - Largura fixa: `read_fwf`

---

# Observações - Importação de Dados

- Arquivos delimitados são os mais genéricos;
- São a base arquivos de conteúdo retangular;
- Casos especiais de `read_delim`:
  - `read_csv`
  - `read_csv2`
  - `read_tsv`

---

# Dicas para Importação de Arquivos

- "Espie" o conteúdo do arquivo:
  - as primeiras linhas já podem ser suficientes;
- O que separa uma coluna da sua vizinha?
- Qual é o separador decimal utilizado?
- Qual é o separador de milhar utilizado?
- O arquivo possui cabeçalho?
- Que _string_ define o que é um valor faltante?
- Existem linhas de comentário dentro do arquivo?
- Existem linhas no início do arquivo que devem ser puladas no momento da importação?
- Quantas linhas devem ser importadas?
- Quais são os tipos de cada coluna a ser lida?
  
---

# Sugestões para Criação de Arquivos Tabulares

- Dados volumosos podem ser problemáticos em arquivos XLS/XLSX (limite de linhas);
- Quando possível, prefira arquivos de formatos mais simples (arquivos texto vs. XLS/XLSX ou outros binários);
- Não é preciso descompactar um arquivo texto antes de importá-lo;
- Ao escrever código, utilize nomes explícitos de argumentos (`read_delim('arq.txt', del=',')` vs. `read_delim('arq.txt', delim=',')`);
- Evite nomear colunas com expressões:
  - Iniciadas por números;
  - Que contenham espaços em branco;
  - Que contenham caracteres especiais (como letras acentuadas);

---

# Importação de Dados em Python

- O Python possui um módulo chamado Python Data Analysis Library;
- Módulo amplamente conhecido como `pandas`;
- pandas = Panel Data
- Capaz de importar:
  - CSV;
  - TSV;
  - Arquivos delimitados em geral;
  - Até mesmo, SQL;
- Resultado da importação é um objeto `DataFrame`;
- Um `DataFrame` no Python comporta-se basicamente como um `data.frame` no R.

---

# Atrasos em Vôos nos EUA

Origem: [https://www.kaggle.com/usdot/flight-delays](https://www.kaggle.com/usdot/flight-delays)

- `airlines.csv` tem 359 b.
- `airports.csv` tem 23.3 kb.
- `flights.csv.zip` tem 185.8 Mb (zipped).

---

# Importando Dados via R

```{r load_data_r, cache=TRUE}
library(readr)
in1 = read_csv('../dados/flights.csv.zip')
```

---

# Importando Dados via R

```{r show_data_r}
head(in1)[, 1:7]
```

---

# Importando Dados via Python

```{r load_data_python}
library(reticulate)
py_discover_config()
use_python("/usr/local/bin/python3")
```

---
# Confirmando Configuração Detectada de Python

```{r confirm_python}
py_config()
```

---

# Importando Dados via Python

```{python cache = TRUE}
import pandas
in2 = pandas.read_csv("../dados/flights.csv.zip", compression="zip",
                      header=0, sep=",", low_memory=False)
```

---

# Importando Dados via Python

```{python}
in2.head().iloc[:, list(range(1, 7))]
```

---

# Questão para pensar

- Dados tabulares podem ser bastante grandes;
- Como trabalhar com um arquivo que possui 20GB de dados em um computador com 4GB de RAM?