---
title: "Dados Tabulares de Grande Volume"
subtitle: "Inferência e Ciência de Dados"
author: "Benilton Carvalho, Guilherme Ludwig, Tatiana Benaglia"
date: ""
output:
  xaringan::moon_reader:
    lib_dir: libs
    nature:
      highlightStyle: github
      highlightLines: true
      countIncrementalSlides: false
---

```{r setup, include=FALSE}
options(htmltools.dir.version = FALSE)
library(readr)
library(dplyr)
library(ggplot2)
library(broom)
library(tidyr)
library(ggcal)
```

# `flights.csv.zip`

```{r import, include=FALSE, cache=TRUE}
mycols_in1 = cols_only(AIR_TIME = 'i', DISTANCE = 'i',
                       MONTH = 'i', DAY = 'i', AIRLINE = 'c',
                       ARRIVAL_DELAY = 'i')
in1 = read_csv('../dados/flights.csv.zip', col_types = mycols_in1)
in1 = in1 %>%
  filter(!is.na(AIR_TIME), !is.na(DISTANCE)) %>%
  mutate(AIR_TIME=AIR_TIME/60, DISTANCE=DISTANCE/1.6)
```

- Possui `r prettyNum(nrow(in1), big.mark = ".", decimal.mark = ",")` observações;
- Tem `r ncol(in1)` variáveis;
- Ocupa 1GB de RAM;
- Entre as variáveis:
  * Dia, mês, ano, dia da semana;
  * Cia aérea, número do vôo, registro do avião;
  * Aeroportos de partida e de chegada;
  * Horários de partida e chegada (reais e programados);
  * Tempo de vôo e distância voada;
  * Atraso na chegada.

---

# Distância vs. Tempo de Vôo

```{r genplot, include=FALSE, warning=FALSE, message=FALSE}
fit = lm(DISTANCE ~ AIR_TIME, data=in1)
gg = ggplot(in1, aes(AIR_TIME, DISTANCE)) + geom_hex()
gg = gg + geom_smooth(method='lm', col='red')
gg = gg + xlab("Tempo de Voo (h)") + ylab("Distancia (km)") + ggtitle("Distancia vs. Tempo de Voo")
gg = gg + labs(fill = "Contagem")
in1 = in1 %>% mutate(AIR_TIME=AIR_TIME*60, DISTANCE=DISTANCE*1.6)
```

```{r showplot, echo=FALSE, warning=FALSE, message=FALSE, fig.align='center'}
gg + theme_bw()
```

---

# Reta de Regressão

$$
Distancia_i = b_0 + b_1 \times Tempo_i + \epsilon_i
$$

```{r showfit, echo=FALSE}
knitr::kable(tidy(fit)[, 1:2], 'html')
```

- Como estimar $b_0$ e $b_1$?

---

# Estimadores via Mínimos Quadrados

\begin{eqnarray}
y_i & = & b_0 + b_1 x_i + \epsilon_i \\
\hat{b}_0 & = & \bar{y} - \hat{b}_1 \bar{x} \\
\hat{b}_1 & = & \frac{\sum_i (x_i - \bar{x})(y_i - \bar{y})}{\sum_i (x_i-\bar{x})^2} \\
& = & \frac{\sum x_i y_i - \frac{\sum x_i \sum y_i}{n}}{\sum x_i^2 - \frac{(\sum x_i)^2}{n}}
\end{eqnarray}

- Precisamos pensar em meios de calcular estas estatísticas usando apenas partes do conjunto de dados;
- Estas estatísticas "parciais" devem poder ser combinadas;
- Estatísticas suficientes:
  * $\sum x_i$;
  * $\sum y_i$;
  * $\sum x_i y_i$;
  * $\sum x_i^2$;
  * $n$;

---

# Particionando operações

\begin{eqnarray}
\sum x_i y_i & = & \sum_{i=1}^{k_1} x_i y_i + \sum_{i=k_1+1}^{k_2} x_i y_i + \cdots \\
\sum x_i & = & \sum_{i=1}^{k_1} x_i + \sum_{i=k_1+1}^{k_2} x_i + \cdots \\
\sum x_i^2 & = & \sum_{i=1}^{k_1} x_i^2 + \sum_{i=k_1+1}^{k_2} x_i^2 + \cdots
\end{eqnarray}

---

# Para um bloco dos dados

\begin{eqnarray}
\hat{b}_0 & = & \bar{y} - \hat{b}_1 \bar{x} \\
\hat{b}_1 & = & \frac{\sum x_i y_i - \frac{\sum x_i \sum y_i}{n}}{\sum x_i^2 - \frac{(\sum x_i)^2}{n}}
\end{eqnarray}


```{r getblock}
getStats = function(input, pos){
  input %>% filter(!is.na(AIR_TIME), !is.na(DISTANCE)) %>%
    mutate(AIR_TIME=AIR_TIME/60, DISTANCE=DISTANCE/1.6) %>%
    summarise(Sxy=sum(AIR_TIME*DISTANCE), Sx=sum(AIR_TIME),
              Sy=sum(DISTANCE), Sx2=sum(AIR_TIME^2), n=n())
}
computeStats = function(stats){
  stats %>%
    summarise(num = sum(Sxy)-(sum(Sx)*sum(Sy))/sum(n),
              den = sum(Sx2)-(sum(Sx)^2)/sum(n),
              b1 = num/den,
              b0 = sum(Sy)/sum(n)-b1*sum(Sx)/sum(n)) %>%
    select(b0, b1) %>% gather(key='coef', value='valor') %>%
    knitr::kable('html')
}
```

---

# Para um bloco dos dados

```{r show1}
in1 %>% getStats() %>% computeStats()
```

---

# Processando Dados em Lote

- O pacote `readr` possui funções de importação aprimoradas;
- São funções mais rápidas e inteligentes;
- Uma classe de funções é a de operação em porções de arquivos:
  * `read_csv_chunked`;
  * `read_csv2_chunked`;
  * `read_delim_chunked`;
  * `read_tsv_chunked`;
- As funções `read_***_chunked` aceitam argumentos especiais:
  * `chunk_size`: número de linhas a serem importadas por iteração;
  * `callback`: função que é executada em cada porção dos dados;
- O argumento `callback` deve instanciar:
  * `DataFrameCallback`: se se deseja combinar resultados tabulares;
  * `ListCallback`: se se deseja combinar resultados 'flexíveis';
  * `SideEffectChunkCallback`: se se deseja visualizar efeitos colaterais.

---

# Importação de Dados com Leitura em Lotes

```{r batch}
in2 = read_csv_chunked('../dados/flights.csv.zip',
                       callback=DataFrameCallback$new(getStats),
                       chunk_size = 1e6)
```

---

# Importação de Dados com Leitura em Lotes

```{r res_batch}
in2
in2 %>% computeStats()
```

---

# Importação de Dados - Colunas Específicas

- As funções de importação `read_***` possuem um argumento `col_types`;
- Opções válidas para `col_types`:
  * Especificação criada por `cols()`: todas as colunas;
  * Especificação criada por `cols_only()`: apenas um subconjunto;
- `cols()`: `cols(NOME=col_TIPO())`
  * `cols(a=col_integer())`;
  * `cols(a='i')`
- `cols_only()`: `cols_only(NOME=col_TIPO())`
  * `cols_only(a=col_integer())`
  * `cols_only(a='i')`

```{r batch_col, warning=FALSE}
mycols = cols_only(AIR_TIME='i', DISTANCE='i')
in3 = read_csv_chunked('../dados/flights.csv.zip',
                       callback=DataFrameCallback$new(getStats),
                       chunk_size = 1e6, col_types=mycols)
```

---

# Importação de Dados - Colunas Específicas

```{r res_batch_col}
in3
in3 %>% computeStats()
```

---

# Atividade para Laboratório

- Lendo 100.000 observações por vez (se você considerar que seu computador não possui memória suficiente, leia 10.000 observações por vez), determine o percentual de vôos, por Cia. Aérea, que apresentou atraso na chegada (`ARRIVAL_DELAY`) superior a 10 minutos.
- As companhias a serem utilizadas são: AA, DL, UA e US.
- A estatística de interesse deve ser calculada para cada um dos dias de 2015.
- Para a determinação deste percentual de atrasos, apenas verbos do pacote `dplyr` e comandos de importação do pacote `readr` podem ser utilizados.
- Os resultados para cada Cia. Aérea devem ser apresentados em um formato de calendário.

---

# Calendário Esperado

```{r lab03, echo=FALSE, fig.align='center', message=FALSE, warning=FALSE}
out1 = in1 %>%
  select(MONTH, DAY, AIRLINE, ARRIVAL_DELAY) %>%
  filter(complete.cases(.)) %>%
  group_by(MONTH, DAY, AIRLINE) %>%
  summarise(P=mean(ARRIVAL_DELAY > 10)) %>%
  mutate(Data=as.Date(paste(2015, MONTH, DAY, sep='-')))
with(out1 %>% filter(AIRLINE=='AA'),
     ggcal(Data, P) + scale_fill_gradient2(low="#4575b4", mid="#ffffbf", high="#d73027", midpoint=0.50))
```
