---
title: "Importação/Manipulação de Dados com Python"
subtitle: ""
author: "Benilton Carvalho"
date: ""
output:
  xaringan::moon_reader:
    lib_dir: libs
    nature:
      highlightStyle: github
      highlightLines: true
      countIncrementalSlides: false
---

```{r setup, include=FALSE}
options(htmltools.dir.version = FALSE)
```

# Fatos sobre Python

- Linguagem interpretada, orientada a objeto;
- Possui estruturas de dados de alto nível;
- Usado para scripts ou, apenas, como conector entre diferentes ferramentas;
- Enfatiza a habilidade de leitura do código;
- Utiliza "pacotes", estimulando a modularidade de código;
- Ao contrário do R, não existe um foco (central da linguagem) na análise de dados;
- Gratuito e disponível na maior parte das plataformas.

---

# Pandas

- Biblioteca do Python voltada para a estruturação de dados;
- Mais informações: https://pandas.pydata.org/ ;
- Alta performance, código aberto;
- Permite a realização de análise de dados e modelagem (torna possível a análise sem precisar mudar para R);
- Pandas não implementa estratégias avançadas de análise de dados;
- Estratégias mais elaboradas de análise de dados estão disponíveis em:
  * statsmodels: http://www.statsmodels.org
  * scikit-learn: https://scikit-learn.org
---

# Instalação do Python e Pandas

No Linux,

```
sudo apt-get install python3 python3-pip
sudo pip3 install pandas
```

No MacOS,

```
brew install python3 python3-pip
pip3 install pandas
```

No Windows,

- Baixar o instalar em https://www.python.org/downloads/windows/
- Marcar a opção `add to PATH` no começo do processo
- `python` e `pip` ficarão disponíveis no Windows PowerShell.
- Executar:

    pip install pandas

---

## Chamando Python do R

- Você pode, também, usar o Python a partir do R;
- Cenários assim são comuns quando você precisa conectar ferramentas disponíveis em cada uma das linguagens;
- Por exemplo, para criar as notas de aula em `RMarkdown`;
- Para acessar o Python, você deve utilizar o pacote `reticulate`;
- O código a ser executado em Python deve estar contido num `chunk` específico para `python`;

---

# Chamando o Python a partir do R

```{r}
library(reticulate)
py_discover_config() # Which version of Python is installed?
use_python("/usr/local/bin/python3") # Installation path
```

Referência: McKinney (2013) *Python for data analysis*, O'Reilly. O livro é do criador do pacote `pandas`, Wes McKinney.

---

# Python como uma calculadora

- Tutorial: https://docs.python.org/3/tutorial/

```{python}
# Comentários são precedidos por #
dir() # Lista variáveis no workspace
a = 1 # int
print(a) # Desnecessário em modo interativo
```

---

# Os objetos carregam seus próprios métodos

```{python}
b = "ME315" # str
print(b)
#help(b)  ## ajuda: mas nao dentro do RStudio
#help(matplotlib) ## ajuda: tambem para pacotes
print(b.endswith("A"))
print(b.endswith("5"))
```

---

## Índices

Arrays no Python começam no 0. Strings são Arrays de caracteres.

```{python}
print(b)
print(b[0]) # First letter
print(b[1]) # Second letter
print(b[-1]) # Last letter
```

---

## Índices

Referência parcial a objetos e concatenação

```{python}
print(b[:2])
print(b[2:])
print(b[:2] + b[2:])
```

---

## Arrays numéricos

Arrays em Python são guardados em listas

```{python}
x = [1, 2, 4, 8, 16]
print(x)
print(x[-2:]) # Últimos 2 elementos
x2 = x + [32, 64, 128] # Concatenação
print(x2)
```

---

## Mais sobre listas

```{python}
print(x2)
x2[0] = 3 # Modificar valores
print(x2)
del x2[0] # Remover valores
print(x2)
```

---

## Listas de listas

```{python}
a = ["a","b","c"]
n = [12, 15, 7]
x = [a,n] # Listas de listas
print(x)
```

Note: no R, `data.frames` são listas de listas; é errado, do ponto de vista de programação, pensar em `data.frames` como planilhas (i.e. acessar linhas é *lento*, acessar colunas é relativamente rápido).

```{python}
print(x[1]) # Acesso à segunda lista
print(x[1][0])
```

---

## Controle de fluxo

O python naturalmente possui as ferramentas usuais de controle de fluxo, tais como

    if, for, while
    
Estrutura de programação é um tópico complexo. Iremos apenas ilustrar o uso das ferramentas com alguns exemplos. 

---

## IF

Importante: Identação é feita com tabulações (`\t`) ou dois espaços, e é parte da sintaxe!

```{python}
x = 2
if x < 0:
  x = 0
  print('Negative changed to zero')
elif x == 0:
  print('Zero')
elif x == 1:
  print('Single')
else:
  print('More')
```

---

## FOR

Importante: Identação é feita com tabulações (`\t`) ou dois espaços, e é parte da sintaxe!

```{python}
words = ['Matemática', 'Estatística', 'Ciência de Dados']
for w in words:
  print(w, len(w))
```

---

# Ainda sobre FOR

```{python}
words = ['Matemática', 'Estatística', 'Ciência de Dados', 'IMECC']
for w in words:
  if len(w) >= 6:
    print(w[:3] + '...')
  else:
    print(w)
```

---

## DEF

A função `def` permite definir funções. Note o escopo!

```{python}
def wins(arr, howMany): # Média Winsorized
  """Linha com documentacao"""
  if len(arr) < 2*howMany:
    return NaN # error
  else:
    arr.sort()
    for i in range(0, howMany, 1):
      arr[i] = arr[howMany]
      arr[-(i+1)] = arr[-(howMany+1)]
    result = sum(arr)/len(arr)
    return result

a = [4,7,3,4,5,2,1,6,999]
print(wins(a, 2))
a = [4,7,3,4,5,2,1,6,999] # Escopo!!
print(sum(a)/len(a))
```

---

## Lendo CSV em Python, pandas

Primeiramente, `import` evoca pacotes e tem função similar a `library()` e/ou `require()` no `R`.

```{python}
import numpy as np
import matplotlib.pyplot as plt
import pandas as pd
print(pd.__version__) # Checks pandas version, we need 0.18 at least
```

---

## Baby names

Dados são da SSA (Social Security Agency), mas eu só consegui baixá-los de https://github.com/hadley/data-baby-names/blob/master/baby-names.csv.

```{python}
babyNames = pd.read_csv("../dados/baby-names.csv", header = 0)
print(babyNames)
```

---

## Transparência com R

```{python}
print(babyNames.head())
```

---

## Transparência com R

Somente os 1000 nomes mais comuns de cada ano....

```{python}
print(babyNames.groupby(['year','sex']).name.count())
```

---

## Transparência com R

Alguns verbos coincidem com `dplyr`

```{python}
print(babyNames.groupby(['year','sex']).percent.sum())
```

---

## Indexando

Não é possível indexar diretamente um DataFrame, você precisa acessar o atributo `iloc`

```{python}
print(babyNames.iloc[0,:])
```

---

## No (significant number of) boys named Sue...

```{python}
print(babyNames.loc[babyNames.name == "Sue",:])
```

---

## No (significant number of) boys named Sue...

```{python}
babySue = babyNames.loc[babyNames.name == "Sue",]
babySue.plot(kind = 'scatter', x = 'year', y = 'percent')
plt.show() # from matplotlib
```

---

## Formatos Suportados pelo Pandas

| Format Type 	| Data Description     	| Reader         	| Writer       	|
|-------------	|----------------------	|----------------	|--------------	|
| text        	| CSV (*)              	| read_csv       	| to_csv       	|
| text        	| JSON                 	| read_json      	| to_json      	|
| text        	| HTML                 	| read_html      	| to_html      	|
| text        	| Local clipboard      	| read_clipboard 	| to_clipboard 	|
| binary      	| MS Excel             	| read_excel     	| to_excel     	|
| binary      	| OpenDocument         	| read_excel     	|              	|

**Observações**:
- `read_csv` possui o argumento `delimiter`, que pode ser ajustado para outros tipos de arquivos em texto plano retangulares;
- `read_csv` também possui o argumento `chunksize`, que pode ser usado para leitura por partes.
---

## Formatos Suportados pelo Pandas

| Format Type 	| Data Description     	| Reader         	| Writer       	|
|-------------	|----------------------	|----------------	|--------------	|
| binary      	| HDF5 Format          	| read_hdf       	| to_hdf       	|
| binary      	| Feather Format       	| read_feather   	| to_feather   	|
| binary      	| Parquet Format       	| read_parquet   	| to_parquet   	|
| binary      	| Msgpack              	| read_msgpack   	| to_msgpack   	|
| binary      	| Stata                	| read_stata     	| to_stata     	|
| binary      	| SAS                  	| read_sas       	|              	|
| binary      	| Python Pickle Format 	| read_pickle    	| to_pickle    	|
| SQL         	| SQL                  	| read_sql       	| to_sql       	|
| SQL         	| Google Big Query     	| read_gbq       	| to_gbq       	|

---

## Pandas e Chunks

```{python}
reader = pd.read_csv("../dados/baby-names.csv",
        header = 0, chunksize=1000)
soma = 0
for df in reader:
  soma += df.loc[df.name == "Sue", :].percent.sum()
print(soma)
```

---

## SQLite, Pandas e Python

```{python}
import pandas as pd
import sqlite3
conn = sqlite3.connect("../dados/disco.db")
pd.read_sql_query("SELECT * FROM artists LIMIT 5", conn)
```

---

## MongoDB, Pandas e Python

```{python}
from pymongo import MongoClient
import pprint
myurl = 'mongodb+srv://benilton:123mudei@cluster0-s8gg0.mongodb.net'
client = MongoClient(myurl)
db = client['me315mongodb']
collection = db['diamantes']
collection
```

---

## MongoDB

```{python}
doc = collection.find_one()
pprint.pprint(doc)
```

---

## MongoDB

```{python}
doc = collection.find_one({"cut":"Premium"})
pprint.pprint(doc)
```
