---
title: "Importação/Manipulação de Dados com Python"
subtitle: "Parte 2"
# author: "Benilton Carvalho"
date: ""
output:
  xaringan::moon_reader:
    lib_dir: libs
    nature:
      highlightStyle: github
      highlightLines: true
      countIncrementalSlides: false
---

```{r setup, include=FALSE}
options(htmltools.dir.version = FALSE)
library(tidyverse)
library(reticulate)
#Sys.which("python")
```

## Lendo CSV em Python, pandas

Primeiramente, `import` evoca pacotes e tem função similar a `library()` e/ou `require()` no `R`.

```{python}
import numpy as np #para matrizes e arrays
import matplotlib.pyplot as plt 
import pandas as pd #para dataframes
print(pd.__version__) # Checks pandas version, we need 0.18 at least
```

---

## Baby names

Dados são da SSA (Social Security Agency), mas eu só consegui baixá-los de https://github.com/hadley/data-baby-names/blob/master/baby-names.csv.

```{r, warning=FALSE, message=FALSE}
#R
babyNamesR = readr::read_csv("../dados/baby-names.csv") %>% as.data.frame()
babyNamesR %>% head(n=3)
```
```{python}
#python
babyNamesPY = pd.read_csv("../dados/baby-names.csv", header = 0)
babyNamesPY.head()
```

---

<!-- ## Transparência com R -->

### Em R
```{r}
class(babyNamesR)
class(py$babyNamesPY)
```
### Em python
```{python}
type(babyNamesPY)
type(r.babyNamesR)
```

---


### Em python
```{python}
babyNamesPY.shape
babyNamesPY.info()
```

---

## Selecionando colunas

```{python}
print(babyNamesPY.year) #ou print(babyNamesPY['year'])
```

---

## Apply functions on DataFrames

```{python}
df = pd.DataFrame(
  {'A': [1, 2, 3],
   'B':[4, 5, 6]
  })
df.apply(np.mean,axis=0)
df.apply(np.mean,axis=1)
```

---

<!-- ### Em python -->
<!-- ## Transparência com R -->

Dados do SSA contêm somente os 1000 nomes mais comuns de cada ano....

```{python}
print(babyNamesPY.groupby(['year','sex']).name.count())
```
---

<!-- ## Transparência com R -->

Alguns verbos coincidem com `dplyr`

```{python}
print(babyNamesPY.groupby(['year','sex']).percent.sum())
```

---

## Indexando (linhas)

Não é possível indexar diretamente um DataFrame, você precisa acessar o atributo `iloc`

```{python}
print(babyNamesPY.iloc[0]) # ou print(babyNamesPY.iloc[0,:])
print(babyNamesPY.iloc[0:3])
```

---

## No (significant number of) boys named Sue...

```{python}
print(babyNamesPY.loc[babyNamesPY.name == "Sue",])
```

---

## Indexando (linhas e colunas)

```{python}
print(babyNamesPY.iloc[0,0]) 
print(babyNamesPY.loc[0,'name']) 
print(babyNamesPY.loc[[0,10,100],['name','year']]) 
print(babyNamesPY.index)
```

---

## Plot usando matplotlib

```{python, plotmat, out.width="60%"}
babySue = babyNamesPY.loc[babyNamesPY.name == "Sue",]
babySue.plot(kind = 'scatter', x = 'year', y = 'percent')
plt.show() # from matplotlib
```
---

## Plot usando ggplot

```{python, plotggplot, out.width="60%"}
from plotnine import *
ggplot(babySue) + geom_point(aes(x = 'year', y = 'percent'))
```

---

## Formatos Suportados pelo Pandas

| Format Type 	| Data Description     	| Reader         	| Writer       	|
|-------------	|----------------------	|----------------	|--------------	|
| text        	| CSV (*)              	| read_csv       	| to_csv       	|
| text        	| JSON                 	| read_json      	| to_json      	|
| text        	| HTML                 	| read_html      	| to_html      	|
| text        	| Local clipboard      	| read_clipboard 	| to_clipboard 	|
| binary      	| MS Excel             	| read_excel     	| to_excel     	|
| binary      	| OpenDocument         	| read_excel     	|              	|

**Observações**:
- `read_csv` possui o argumento `delimiter`, que pode ser ajustado para outros tipos de arquivos em texto plano retangulares;
- `read_csv` também possui o argumento `chunksize`, que pode ser usado para leitura por partes.

---

## Formatos Suportados pelo Pandas

| Format Type 	| Data Description     	| Reader         	| Writer       	|
|-------------	|----------------------	|----------------	|--------------	|
| binary      	| HDF5 Format          	| read_hdf       	| to_hdf       	|
| binary      	| Feather Format       	| read_feather   	| to_feather   	|
| binary      	| Parquet Format       	| read_parquet   	| to_parquet   	|
| binary      	| Msgpack              	| read_msgpack   	| to_msgpack   	|
| binary      	| Stata                	| read_stata     	| to_stata     	|
| binary      	| SAS                  	| read_sas       	|              	|
| binary      	| Python Pickle Format 	| read_pickle    	| to_pickle    	|
| SQL         	| SQL                  	| read_sql       	| to_sql       	|
| SQL         	| Google Big Query     	| read_gbq       	| to_gbq       	|

---

## Pandas e Chunks

```{python}
reader = pd.read_csv("../dados/baby-names.csv",
        header = 0, chunksize=1000)
soma = 0
for df in reader:
  soma += df.loc[df.name == "Sue", 'percent'].sum()

print(soma)
```

---

## SQLite, Pandas e Python

```{python}
import pandas as pd
import sqlite3
conn = sqlite3.connect("../dados/disco.db")
pd.read_sql_query("SELECT * FROM artists LIMIT 5", conn)
conn.close()
```

---

## MongoDB, Pandas e Python

```{python}
from pymongo import MongoClient
import pprint
myurl = "mongodb+srv://fernandaBD:mongo123@cluster0.2ph3s.mongodb.net"
client = MongoClient(myurl)
db = client['me315mongodb']
collection = db['diamantes']
collection
```

---

## MongoDB

```{python}
doc = collection.find_one()
pprint.pprint(doc)
```

---

## MongoDB

```{python}
doc = collection.find_one({"cut":"Premium"})
pprint.pprint(doc)
```
---

## MongoDB

```{python}
doc = collection.find({"cut":"Premium"}).limit(5)
for x in doc:
  pprint.pprint(x,width=10)
```
