---
title: 'Laboratório 3: Processamento de Bases de Dados em Lote'
author: "Benilton Carvalho & Guilherme Ludwig"
date: ""
output: html_document
---

```{r setup, include=FALSE}
# Gabarito
knitr::opts_chunk$set(echo = TRUE, warning=FALSE, message=FALSE, eval=TRUE)
# Versao para aula
knitr::opts_chunk$set(echo = FALSE, warning=FALSE, message=FALSE, eval=FALSE)
```

## Introdução

A coleta de dados em épocas mais recentes teve seu custo reduzido e volume ampliado significativamente. Redes sociais combinadas com dispositivos móveis rastreiam bilhões de pessoas no mundo, com informações das mais diversas origens: rotinas de passeio, amizades, históricos de compras, históricos de localização, fotografias geo-referenciadas, etc (FYI: com o escândalo da Cambridge Analytica, surgiram evidências de que o Facebook tenha registros de histórico de chamadas e SMS, para mensagem e ligações ocorridas fora do aplicativo Facebook, em telefones Android: [https://www.theverge.com/2018/3/25/17160944/facebook-call-history-sms-data-collection-android](https://www.theverge.com/2018/3/25/17160944/facebook-call-history-sms-data-collection-android)). Empresas, por meio de programas de fidelidade, aprendem hábitos de compras, propensidade de compras de certos produtos dependendo de horários, produtos que são comprados juntos e informações financeiras referentes a pagamentos. Desta maneira, o volume das bases de dados cresce vertiginosamente, de modo que é necessária a mudança de paradigma na estatística moderna: os dados não mais podem trafegar até o analista de dados; a análise deve ser transportada até os dados.

## Objetivos

Ao fim deste laboratório, você deve ser capaz de:

* Importar um arquivo volumoso por partes;
* Calcular estatísticas suficientes para métrica de interesse em cada uma das partes importadas;
* Manter em memória apenas o conjunto de estatísticas suficientes e utilizar a memória remanescente para execução de cálculos;
* Combinar as estatísticas suficientes de modo a compor a métrica de interesse.

## Tarefa (retirada dos últimos slides da última aula)

Lendo 100.000 observações por vez, determine o percentual de vôos por Cia. Aérea que apresentou atraso na chegada (`ARRIVAL_DELAY`) superior a 10 minutos. As companhias a serem utilizadas são: AA, DL, UA e US. A estatística de interesse deve ser calculada para cada um dos dias de 2015. Para a determinação deste percentual de atrasos, apenas verbos do pacote `dplyr` e comandos de importação do pacote `readr` podem ser utilizados. Os resultados para cada Cia. Aérea devem ser apresentados em um formato de calendário.

Observação: a atividade descrita no slide pede para ler apenas 100 registros por vez. Aqui, mudamos para 100 mil registros por vez, para que haja melhor aproveitamento do tempo em classe.

## Instruções

1. Quais são as estatísticas suficientes para a determinação do percentual de vôos atrasados na chegada (`ARRIVAL_DELAY > 10`)?

```{r, estat_suf}
## As estatisticas suficientes sao
## a) numero total de voos (para cada combinacao dia/mes/cia)
## b) numero de voos (dentre os apontados acima) que tem a coluna arrival_delay > 10
```

2. Crie uma função chamada `getStats` que, para um conjunto de qualquer tamanho de dados provenientes de `flights.csv.zip`, execute as seguintes tarefas (usando apenas verbos do `dplyr`:
    a. Filtre o conjunto de dados de forma que contenha apenas observações das seguintes Cias. Aéreas: AA, DL, UA e US;
    b. Remova observações que tenham valores faltantes em campos de interesse;
    c. Agrupe o conjunto de dados resultante de acordo com: dia, mês e cia. aérea;
    d. Para cada grupo em b., determine as estatísticas suficientes apontadas no item 1. e os retorne como um objeto da classe `tibble`;
    e. A função deve receber apenas dois argumentos:
        i. `input`: o conjunto de dados (referente ao lote em questão);
        ii. `pos`: argumento de posicionamento de ponteiro dentro da base de dados. Apesar de existir na função, este argumento não será empregado internamente.

```{r getStats}
library(dplyr)
getStats = function(input, pos){
  input %>%
    filter(AIRLINE %in% c('AA', 'DL', 'UA', 'US'), !is.na(ARRIVAL_DELAY)) %>%
    group_by(AIRLINE, DAY, MONTH) %>% 
    summarise(n=n(), atrasos=sum(ARRIVAL_DELAY > 10))
}
```

3. Utilize alguma função `readr::read_***_chunked` para importar o arquivo `flights.csv.zip`.
    a. Configure o tamanho do lote (chunk) para 100 mil registros;
    b. Configure a função de *callback* para instanciar DataFrames aplicando a função `getStats` criada em 2;
    c. Configure o argumento `col_types` de forma que ele leia, diretamente do arquivo, apenas as colunas de interesse (veja nota de aula para identificar como realizar esta tarefa);


```{r import_data}
library(readr)
library(tictoc)
tic("Importando com 100 mil registros por vez...")
in3 = read_csv_chunked('../dados/flights.csv.zip', chunk_size = 1e5,
                       callback = DataFrameCallback$new(getStats),
                       col_types = cols_only(AIRLINE='c', DAY='i', MONTH='i', ARRIVAL_DELAY='i'))
toc()
```

4. Crie uma função chamada `computeStats` que:
    a. Combine as estatísticas suficientes para compor a métrica final de interesse (percentual de atraso por dia/mês/cia aérea);
    b. Retorne as informações em um `tibble` contendo apenas as seguintes colunas:
        i. `Cia`: sigla da companhia aérea;
        ii. `Data`: data, no formato AAAA-MM-DD (dica: utilize o comando `as.Date`);
        iii. `Perc`: percentual de atraso para aquela cia. aérea e data, apresentado como um número real no intervalo $[0, 1]$.
  
```{r computeStats}
computeStats = function(input){
 input %>% group_by(AIRLINE, DAY, MONTH) %>%
    summarise(Perc = sum(atrasos)/sum(n)) %>% 
    ungroup() %>% 
    mutate(Data = as.Date(paste(2015, MONTH, DAY, sep='-'))) %>% 
    select(AIRLINE, Data, Perc)
}
in5 = in3 %>% computeStats()
```
      
5. Produza um mapa de calor em formato de calendário para cada Cia. Aérea.
    a. Instale e carregue os pacotes `ggcal` e `ggplot2`.
    b. Defina uma paleta de cores em modo gradiente. Utilize o comando `scale_fill_gradient`. A cor inicial da paleta deve ser `#4575b4` e a cor final, `#d73027`. A paleta deve ser armazenada no objeto `pal`.
    c. Crie uma função chamada `baseCalendario` que recebe 2 argumentos a seguir: `stats` (`tibble` com resultados calculados na questão 4) e `cia` (sigla da Cia. Aérea de interesse). A função deverá:
        i. Criar um subconjunto de `stats` de forma a conter informações de atraso e data apenas da Cia. Aérea dada por `cia`.
        ii. Para o subconjunto acima, montar a base do calendário, utilizando `ggcal(x, y)`. Nesta notação, `x` representa as datas de interesse e `y`, os percentuais de atraso para as datas descritas em `x`.
        iii. Retornar para o usuário a base do calendário criada acima.
    d. Executar a função `baseCalendario` para cada uma das Cias. Aéreas e armazenar os resultados, respectivamente, nas variáveis: `cAA`, `cDL`, `cUA` e `cUS`.
    e. Para cada uma das Cias. Aéreas, apresente o mapa de calor respectivo utilizando a combinação de camadas do `ggplot2`. Lembre-se de adicionar um título utilizando o comando `ggtitle`. Por exemplo, `cXX + pal + ggtitle("Titulo")`.

```{r ggcal1}
library(ggcal)
library(ggplot2)
pal = scale_fill_gradient(low = '#4575b4', high = '#d73027')
baseCalendario = function(stats, cia){
  input = stats %>% filter(AIRLINE==cia)
  ggcal(input$Data, input$Perc)
}
cAA = baseCalendario(in5, 'AA')
cDL = baseCalendario(in5, 'DL')
cUA = baseCalendario(in5, 'UA')
cUS = baseCalendario(in5, 'US')
cAA + pal + ggtitle("American Airlines")
cDL + pal + ggtitle("Delta Airlines")
cUA + pal + ggtitle("United Airlines")
cUS + pal + ggtitle("US Airways")
```

<!-- 6. Envie o arquivo `Rmd` resultante, via Moodle, até às 12:30 de hoje (atrasos não serão tolerados). -->