---
title: 'Laboratório 3: Dados relacionais e operações do tipo *join*'
author: "Benilton Carvalho, Guilherme Ludwig"
date: ""
output: html_document
---

```{r setup, include=FALSE}
knitr::opts_chunk$set(echo = FALSE, eval=FALSE, message=FALSE, warning=FALSE)
```

## Introdução

Conjuntos de dados estruturados costumam ser divididos em múltiplas tabelas. A razão para isso é a minimização de duplicação de informação. Por este motivo, uma tarefa habitualmente realizada em manipulação de bases de dados é a combinação de dados de diferentes origens.

## Objetivos

Ao fim deste laboratório, você deve ser capaz de combinar duas tabelas de dados, de forma que, na tabela resultante, sejam mantidos registros que existam:

- em ambas as tabelas;
- apenas na primeira tabela;
- apenas na segunda tabela;
- em alguma das duas tabelas.

Adicionalmente, você deve ser capaz de identificar registros que existam:

- apenas na primeira tabela;
- apenas na segunda tabela;

## Carregue os pacotes relevantes para este Laboratório

```{r}
library(tidyverse)
library(magrittr)
```


## Atrasos de vôos

Considere novamente o problema de atrasos de vôos, disponível em [https://www.kaggle.com/usdot/flight-delays](https://www.kaggle.com/usdot/flight-delays). Nesta atividade, além dos dados de `flights.csv`, nós iremos utilizar informações disponíveis nos arquivos `airlines.csv` e `airports.csv`.

1. Importe, utilizando o pacote `readr`, cada um dos três arquivos disponíveis. Os objetos resultantes devem ser chamados `flights`, `airlines` e `airports`.

    - Para o arquivo de aeroportos, importe apenas as colunas `IATA_CODE`, `CITY`, `STATE`
    - Para o arquivo de vôos:
        a. Importe apenas as colunas `DESTINATION_AIRPORT` e `ARRIVAL_DELAY`;
        b. Leia apenas 1 milhão de linhas por vez;
        c. Remova vôos em que o aeroporto de destino comece com a letra 1;
        d. Remova registros em que existam pelo menos uma coluna faltante;
        e. Determine, para cada parte do arquivo, as estatísticas suficientes para a determinação do atraso médio por aeroporto de destino;
        f. Ao finalizar a leitura do arquivo, combine as estatísticas suficientes de modo a produzir a média de atraso por aeroporto.

```{r}

getStats = function(input, pos){
  input %>%
    filter(!startsWith(DESTINATION_AIRPORT, "1")) %>% 
    drop_na() %>% 
    group_by(DESTINATION_AIRPORT) %>% 
    summarise(Sx=sum(ARRIVAL_DELAY), n=n())
}

computeStats = function(input){
  input %>% 
    group_by(DESTINATION_AIRPORT) %>% 
    summarise(MEAN_DELAY = sum(Sx)/sum(n))
}

mycolsf = cols_only(DESTINATION_AIRPORT='c', ARRIVAL_DELAY='i')
flights <- read_csv_chunked("../dados/flights.csv.zip",
                            callback=DataFrameCallback$new(getStats),
                            chunk_size = 1e6,
                            col_types = mycolsf)

flights %<>% computeStats()

airlines <- read_csv("../dados/airlines.csv")
mycolsp = cols_only(IATA_CODE='c', CITY='c', STATE='c', LATITUDE='d', LONGITUDE='d')
airports <- read_csv("../dados/airports.csv", col_types = mycolsp)
```


2. Selecione a operação apropriada *join* para incluir, na tabela `flights`, as colunas `CITY` e `STATE` do objeto `airports`. Para executar esta tarefa:
    a. Identifique a coluna que é a chave na tabela `flights`;
    b. Identifique a coluna que é a chave na tabela `airports`;
    c.  Quais são os aeroportos que estão listados em `flights`, mas estão ausentes em `airports`?
    c. Apresente o comando que combine ambas as tabelas, indicando explicitamente as chaves;
    d. Armazene a tabela resultante no objeto `flights`.

```{r join1}
flights %<>%
  left_join(airports, by=c('DESTINATION_AIRPORT'='IATA_CODE'))
```

3. Quantos aeroportos cada estado possui? Apresente uma tabela ordenada de forma decrescente (no número de aeroportos).

```{r}
flights %>% group_by(STATE) %>% tally() %>% arrange(-n)
```

4. Apresente um mapa representando todos os atrasos observados por aeroporto.

    a. Carregue os pacotes `htmlwidgets`, `IRdisplay` e `leaflet` (no RStudio, basta o `leaflet`);
    b. Combine os comandos `leaflet`, `addTiles` e `addMarkers` para a criação de um mapa básico;
    c. Armazene o grafico em b) numa variável chamada `this`;
    d. Adicione as duas linhas abaixo após a criação da variável `this` (apenas se você estiver usando Jupyter):

```{r, eval=FALSE, echo=TRUE}
saveWidget(this, 'demo.html', selfcontained = FALSE)
display_html('<iframe src="demo.html" width="900" height="900"></iframe>')
```


```{r}
library(htmlwidgets)
library(IRdisplay)
library(leaflet)
this = leaflet(flights) %>% addTiles() %>%
    addCircleMarkers(~LONGITUDE, ~LATITUDE,
                     radius=~atraso,
                     popup=~paste("Atraso médio:", as.character(round(atraso, 0)), "min"),
                     label=~as.character(DESTINATION_AIRPORT),
                     fillOpacity=0.5,
                     color=~ifelse(atraso < 10, "navy", "red"),
                     clusterOptions=markerClusterOptions())
saveWidget(this, 'demo.html', selfcontained = FALSE)
display_html('<iframe src="demo.html" width="900" height="900"></iframe>')
```
