---
title: 'Laboratório 3: Dados relacionais e operações do tipo *join*'
author: "Benilton Carvalho, Guilherme Ludwig"
date: ""
output: html_document
---

```{r setup, include=FALSE}
knitr::opts_chunk$set(echo = FALSE, eval=FALSE, message=FALSE, warning=FALSE)
```

## Introdução

Conjuntos de dados estruturados costumam ser divididos em múltiplas tabelas. A razão para isso é a minimização de duplicação de informação. Por este motivo, uma tarefa habitualmente realizada em manipulação de bases de dados é a combinação de dados de diferentes origens.

## Objetivos

Ao fim deste laboratório, você deve ser capaz de combinar duas tabelas de dados, de forma que, na tabela resultante, sejam mantidos registros que existam:

- em ambas as tabelas;
- apenas na primeira tabela;
- apenas na segunda tabela;
- em alguma das duas tabelas.

Adicionalmente, você deve ser capaz de identificar registros que existam:

- apenas na primeira tabela;
- apenas na segunda tabela;

## Atrasos de vôos

Considere novamente o problema de atrasos de vôos, disponível em [https://www.kaggle.com/usdot/flight-delays](https://www.kaggle.com/usdot/flight-delays). Nesta atividade, além dos dados de `flights.csv`, nós iremos utilizar informação disponível nos arquivos `airlines.csv` e `airports.csv`.

1. Importe, utilizando o pacote `readr`, cada um dos três arquivos disponíveis. Os objetos resultantes devem ser chamados `flights`, `airlines` e `airports`.

    - Para o arquivo de vôos:
        a. Importe apenas as colunas `DESTINATION_AIRPORT` e `ARRIVAL_DELAY`;
        b. Leia apenas 1 milhão de linhas por vez;
        c. Remova vôos em que o aeroporto de destino comece com a letra 1;
        d. Remova registros em que existam pelo menos uma coluna faltante;
        e. Determine, para cada parte do arquivo, as estatísticas suficientes para a determinação do atraso médio por aeroporto de destino;
        f. Ao finalizar a leitura do arquivo, combine as estatísticas suficientes de modo a produzir a média de atraso por aeroporto.
    - Para o arquivo de aeroportos, importe apenas as colunas `IATA_CODE`, `CITY` e `STATE`

```{r}
library(tidyverse)
library(magrittr)

getStats = function(input, pos){
  input %>%
    filter(!startsWith(DESTINATION_AIRPORT, "1")) %>% 
    drop_na() %>% 
    group_by(DESTINATION_AIRPORT) %>% 
    summarise(Sx=sum(ARRIVAL_DELAY), n=n())
}

computeStats = function(input){
  input %>% 
    group_by(DESTINATION_AIRPORT) %>% 
    summarise(MEAN_DELAY = sum(Sx)/sum(n))
}

mycolsf = cols_only(DESTINATION_AIRPORT='c', ARRIVAL_DELAY='i')
flights <- read_csv_chunked("../dados/flights.csv.zip",
                            callback=DataFrameCallback$new(getStats),
                            chunk_size = 1e6,
                            col_types = mycolsf)

flights %<>% computeStats()

airlines <- read_csv("../dados/airlines.csv")
mycolsp = cols_only(IATA_CODE='c', CITY='c', STATE='c')
airports <- read_csv("../dados/airports.csv", col_types = mycolsp)
```


2. Selecione a operação apropriada *join* para incluir, na tabela `flights`, as colunas `CITY` e `STATE` do objeto `airports`. Para executar esta tarefa:
    a. Identifique a coluna que é a chave na tabela `flights`;
    b. Identifique a coluna que é a chave na tabela `airports`;
    c.  Quais são os aeroportos que estão listados em `flights`, mas estão ausentes em `airports`?
    c. Apresente o comando que combine ambas as tabelas, indicando explicitamente as chaves;
    d. Armazene a tabela resultante no objeto `flights`.

```{r join1}
flights %<>%
  left_join(airports, by=c('DESTINATION_AIRPORT'='IATA_CODE'))
```

3. Quantos aeroportos cada estado possui? Apresente uma tabela ordenada de forma decrescente (no número de aeroportos).

```{r}
flights %>% group_by(STATE) %>% tally() %>% arrange(-n)
```

4. Para cada estado de chegada:
    a. Determine a média do atraso médio na chegada e chame esta variável de `STATE_DELAY`;
    b. Agrupe a variável `STATE_DELAY` em quartis (utilizando as funções `cut` e `quantile`), lembrando-se de incluir a classificação para o menor dos valores (explore o comando `cut` para descobrir o argumento responsável por isso). Armazene os resultados na variável `COLOR_CODE`.
    c. O objeto que conterá todos estes resultados deve ser chamado `toMap`.

```{r}
toMap = flights %>% group_by(STATE) %>% 
  summarize(STATE_DELAY = mean(MEAN_DELAY)) %>% 
  mutate(COLOR_CODE = cut(STATE_DELAY, quantile(STATE_DELAY, c(0, .25, .5, .75, 1)), include.lowest = TRUE, labels=FALSE))
```


5. O pacote `maps` fornece geometrias para fronteiras entre estados. Apresente o mapa estadual utilizando o comando `map`.

```{r map1, echo=TRUE}
library(maps)
map('state')
```


6. Crie um objeto chamado `info`, da classe `tibble`, contendo duas colunas:
    a. `STATE`: cujo valor será o conteúdo do vetor `state.abb`;
    b. `STATE_NAME`: cujo valor será o conteúdo do vetor `state.name`.

```{r info}
info = tibble(STATE=state.abb, STATE_NAME=state.name)
```


7. Utilize comandos `join` para responder:
    a. Que "estados" aparecem listados em `toMap` e estão ausentes em `info`? Armazene estes registros num objeto chamado `faltantes`.
    b. Crie um objeto chamado `info_completa` que possua todas as informações (`STATE`, `STATE_DELAY`, `COLOR_CODE`, `STATE_NAME`) apenas para estados listados em ambas as tabelas, `toMap` e `info`.
    c. Crie um objeto chamado `banco_completo` que possua todos os registros, independente de termos o nome de estado ou não.
    
```{r mapinfo}
faltantes = toMap %>% anti_join(info)
info_completa = toMap %>% inner_join(info)
banco_completo = toMap %>% full_join(info)
```


8. Produza um mapa que apresente o atraso médio na chegada por estado.
    a. Confirme que a tabela `info_completa` esteja na mesma ordem que `info` (caso não esteja na mesma ordem, ordene `info_completa` de forma que tenha a mesma ordem que info).
    b. Utilizando o pacote `RColorBrewer`, com o comando `brewer.pal`, extraia 4 cores (associadas com a coluna `COLOR_CODE` de `info_completa`) da paleta de cores `YlOrRd` (`brewer.pal(4, 'YlOrRd')`). Crie um `tibble`, chamado `cores`, com duas colunas: `COLOR_CODE` e `COLOR`.
    c. Combine `info_completa` com `cores` utilizando o join apropriado. Armazene o resultado, novamente, em `info_completa`.
    d. Refaça o mapa do item 5., adicionando os argumentos `fill=TRUE` e `col=info_completa$COLOR`.
    
```{r mapinfo_order}
info_completa = info_completa[match(info$STATE, info_completa$STATE),]
library(RColorBrewer)
cores = tibble(COLOR_CODE=1:4, COLOR=brewer.pal(4, 'YlOrRd'))
info_completa = info_completa %>% inner_join(cores)
map('state', fill=TRUE, col=info_completa$COLOR)
```

