---
title: 'Laboratório 4: Importação de Dados Retangulares - Excel'
author: "Benilton Carvalho"
date: "8/28/2019"
output: html_document
---

```{r setup, include=FALSE}
knitr::opts_chunk$set(echo = FALSE, eval=FALSE, message=FALSE, warning=FALSE)
```

# Conjunto de Dados

O conjunto de dados em questão é o conjunto de índices de desenvolvimento mundial, disponibilizado pelo Banco Mundial através do link [http://datatopics.worldbank.org/world-development-indicators/](http://datatopics.worldbank.org/world-development-indicators/).

# Expectativas

Ao fim deste laboratório, você deverá ser capaz de:

- Importar dados de planilhas específicas de arquivos em formato Excel;
- Trabalhar com variáveis cujos nomes fogem do padrão usual de programação (por exemplo, variáveis com espaços brancos em seus nomes);
- Selecionar variáveis do interesse;
- Verificar se os dados estão no formato tidy e transformá-los para tal formato;
- Optar apropriadamente entre *filtering joins* e *mutating joins*;
- Produzir visualizações de dados de séries temporais;

# Atividades

Q1. Carregue os pacotes `readxl` e `tidyverse`.

```{r}
library(readxl)
library(tidyverse)
```

Q2. Crie uma variável chamada `fname` que contenha o caminho para o arquivo `WDIEXCEL.xlsx`, disponível no seu diretório de dados. Confirme que o R identifica a existência do arquivo utilizando o comando `file.exists`

```{r}
fname = file.path("~", "Downloads", "WDIEXCEL.xlsx")
file.exists(fname)
```

Q3. Leia a planilha "Country" e armazene no objeto `countries`.

```{r}
countries = read_excel(fname, sheet='Country')
```

Q4. Mantenha apenas os registros de 5 países (Brasil e outros 4 de sua escolha).

```{r}
countries = countries %>% filter(`Country Code` %in% c("BRA", "BEL", "GBR", "KOR", "SWE"))
```

Q5. Leia a planilha "Data" e armazene no objeto `WDI`.

```{r}
WDI = read_excel(fname, sheet = "Data")
```

Q6. Selecione apenas as colunas:

    - Country Code
    - Indicator Code
    - E todos os anos de 1960-2018

```{r}
WDI = WDI %>% select(`Country Code`, `Indicator Code`, starts_with('19'), starts_with('20'))
```

Q7. Confirme se os dados wm WDI estão em formato tidy. Se não estiverem, transforme-os para tal formato. Faça de forma que exista uma coluna referente ao ano chamada YEAR.

```{r}
WDI = WDI %>% gather("YEAR", "VALUE", `1960`:`2018`) %>% drop_na() %>% spread(`Indicator Code`, VALUE)
```

Q8. Confirme se a coluna referente ao ano está em formato inteiro.

```{r}
WDI$YEAR = as.integer(WDI$YEAR)
```

Q9. Para o objeto WDI, mantenha apenas os registros dos países listados em countries. Selecione as colunas:

    - Country Code
    - Short Name
    - YEAR
    - SP.DYN.CBRT.IN

```{r}
WDI = WDI %>%
  inner_join(countries, by="Country Code") %>%
  select(`Country Code`, `Short Name`, YEAR, SP.DYN.CBRT.IN)
```

Q10. Ordene o objeto de forma que, para cada país, as informações estejam ordenadas por ano.

```{r}
WDI = WDI %>% group_by(`Country Code`) %>% arrange(YEAR, .by_group=TRUE)
```

Q11. Construa um gráfico de linhas, usando o pacote `ggplot2`, que tenha no eixo X a variável YEAR, no eixo Y a variável SP.DYN.CBRT.IN e que cada linha corresponda a um país diferente.

```{r}
ggplot(WDI, aes(YEAR, SP.DYN.CBRT.IN, group=`Country Code`, colour=`Short Name`)) +
  geom_line() + theme_bw()
```

