---
title: "MongoDB"
author: "Benilton Carvalho, Guilherme Ludwig"
date: ""
output: html_document
---

```{r setup, include=FALSE}
knitr::opts_chunk$set(echo = FALSE, eval=FALSE, message=FALSE, warning=FALSE)
```

## MongoDB

O **MongoDB** é um banco de dados NoSQL focado em alta performance e amplamente utilizado em aplicações web e cenários envolvendo *big data*. O software é livre e gratuito, podendo ser obtido diretamente em [https://www.mongodb.com/](https://www.mongodb.com/).


## Objetivos

Ao fim deste laboratório, você deverá ser capaz de:

  - Conectar-se a um banco de dados do tipo MongoDB utilizando o R como interface;
  - Realizar pesquisas simples;
  - Realizar consultas em campos aninhados;
  - Inserir dados em coleções;
  - Importar dados;
  - Exportar dados;
  - Determinar estatísticas de interesse por meio de operações agregadas.

## Instalação de pacotes essenciais

O pacote essencial para esta atividade é o `mongolite`. Ele deve estar instalado antes de você iniciar a atividade. Confirme, após a instalação, que ele funcionamento apropriadamente (dica: tente carregar o pacote). Se você estiver utilizando MS Windows para esta atividade, você pode se beneficiar do script apresentado abaixo. Se o sistema perguntar sobre instalar novos pacotes a partir do código-fonte (*install newer version from source*), responda `n` (para indicar `não`).

```{r, eval=FALSE, echo=TRUE}
options(install.packages.check.source = "no")
install.packages('mongolite', type='win.binary', dependencies = TRUE)
```

## Requerimentos

Para este laboratório, serão utilizadas algumas observações do conjunto de dados `diamonds` disponibilizado via `ggplot2`. Adicionalmente, este laboratório assume que você já criou um usuário e senha na plataforma MongoDB Atlas (resultado do apontamento via mlab.com).

## Atividade

1. Conecte-se à plataforma MongoDB Atlas (https://www.mongodb.com/) usando as credenciais escolhidas por você na criação da conta (este login/senha costuma ser diferente do usuário/senha do banco de dados).

2. No menu à esquerda, escolha a opção **Network Access**, sob **Security**, clique em **+ ADD IP ADDRESS** e escolha **ADD CURRENT IP ADDRESS** (isso permitirá acesso a partir do endereço IP que seu computador está utilizando neste momento). Você, alternativamente, poderá escolher **ALLOW ACCESS FROM ANYWHERE**, o que é muito menos seguro. Finalize clicando em **CONFIRM**.

3. Ainda no menu à esquerda, escolha a opção **Clusters** (em **ATLAS**). Clique em **Connect** e escolha **Connect Your Application**. Copie a expressão em **Connection String Only**. Observe que a expressão inicia-se com `mongodb+srv://`, que indica o protocolo de conexão. Em seguida, há o nome do usuário (no exemplo abaixo, `benilton`), seguido do símbolo `:` e da senha (em texto puro, aqui representada como `<password>`). Após a senha, o símbolo `@` indica que a informação seguinte indicará o nome do servidor a ser utilizado (`cluster0-s8gg0.mongodb.net`). Após o nome do servidor a informação remanescente deverá ser removida (pois trata-se de um código de exemplo).

Desta maneira, a informação originalmente disponível:

```
mongodb+srv://benilton:<password>@cluster0-s8gg0.mongodb.net/test?retryWrites=true&w=majority
```

deve ser transformada em

```
mongodb+srv://benilton:SenhaReal@cluster0-s8gg0.mongodb.net
```

e armazenada numa variável chamada `myurl` na sua sessão R:

```{r}
myurl = "mongodb+srv://benilton:senhasegura123@cluster0-s8gg0.mongodb.net"
```

3. Conecte-se à URL identificada por você na questão anterior. Crie um banco de dados chamado `me315mongodb` e, dentro deste, uma coleção chamada `diamantes`.

```{r}
library(mongolite)
con = mongo(collection = "diamantes", db = "me315mongodb", url=myurl)
```


4. Exiba o conteúdo de `con`. Explore o método `insert()` e descreva textualmente que tipo de objeto o argumento `data` pode receber.

5. Explore o conjunto de dados `diamonds` que é distribuído por meio do pacote `ggplot2`. Quantas observações e quantas colunas possui este conjunto de dados? Configure a semente aleatória do `R` para ser o valor numérico do seu RA, sorteie aleatoriamente 500 observações e as armazene no objeto `mydiamonds`.

```{r explore}
library(tidyverse)
ggplot2::diamonds
dim(ggplot2::diamonds)
set.seed(970308)
mydiamonds = ggplot2::diamonds %>% sample_n(500)
```

6. Grave a tabela acima na coleção MongoDB criada anteriormente.

```{r insert}
con$insert(mydiamonds)
```

7. Recupere do banco de dados as informações de todos os diamantes cuja variável `cut` seja igual a `Premium` e custem menos de USD 1.000,00. Armazene o resultado na variável `p1000a`. Quantos diamantes 'premium' custam menos de 1.000 dólares na sua amostra?

```{r query1}
p1000a = con$find('{"cut":"Premium", "price":{"$lt": 1000}}')
p1000a %>% as_tibble()
```

8. Para a consulta acima, refaça a chamada via MongoDB, de forma a obter apenas as colunas `cut`, `clarity` e `price`. Armazene o resultado na variável `p1000b`.

```{r query2}
p1000b = con$find('{"cut":"Premium", "price":{"$lt": 1000}}',
                 fields='{"_id":0, "cut":1, "clarity":1, "price":1}')
p1000b %>% as_tibble()
```

8. Refaça a consulta anterior e retorne apenas os 5 diamantes mais caros presentes nesta amostra. O resultado deve ser armazenado na variável `p1000c`.

```{r query3}
p1000c = con$find('{"cut":"Premium", "price":{"$lt": 1000}}',
                 fields='{"_id":0, "cut":1, "clarity":1, "price":1}',
                 sort='{"price":-1}', limit=5)
p1000c %>% as_tibble()
```

10. Consulte o banco de dados (500 observações) para identificar quais são os 400 diamantes mais caros presentes na sua amostra. Qual foi o tempo total de execução desta consulta?

```{r query4}
system.time(caro <- con$find(sort='{"price":-1}', limit=400))
caro %>% head
```

11. Crie um índice para a variável `price`.

```{r index}
con$index('{"price": -1}')
```

12. Consulte novamente qual é o diamante mais caro e meça o tempo de execução, agora que um índice foi criado.

```{r query5}
system.time(caro2 <- con$find(sort='{"price":-1}', limit=400))
caro2 %>% head
```

**Observação**: Diferenças entre os tempos de execução das questões serão mínimas, assumindo que aconteçam. Estas diferenças poderão ser notadas mais explicitamente se o servidor do MongoDB for local. Pelo fato de estarmos utilizando um servidor público via internet, a maior parte do tempo mensurado é devido à conexão propriamente dita.

13. Utilize o método `iterate()` para trabalhar com lotes de linhas do banco de dados. Armazene o resultado de `iterate()` na variável `it`. Observe que o método `iterate` possui um argumento `limit`, que determina o número máximo de documentos da coleção a serem considerados. Explore a documentação do método e realize a iteração apenas para diamantes de `cut="Premium"`, ordenando por preço (de maneira decresente). Aplique o método `batch(n)`, com `n=53`, para determinar as estatísticas suficientes da média de preços. Saiba que, muito provavelmente, ao chegar ao fim do banco de dados, o número de observações no seu subconjunto será inferior ao tamanho do lote.

```{r query6}
# se o lote terá tamanho 53, quantos lotes no total serão necessários?
n = 53
themax = con$count()
lotes = ceiling(themax/n)
it = con$iterate('{"cut":"Premium"}', sort='{"price":-1}', limit=themax)
lst = vector('list', lotes)
i = 1
fim = FALSE
while(!fim){
  x = it$batch(n)
  x = do.call('rbind', lapply(x, as.data.frame))
  if (nrow(x) < n) fim=TRUE
  lst[[i]] = data.frame(soma=sum(x$price), n=nrow(x))
  i = i+1
}
lst = lst[1:(i-1)]
lst = do.call('rbind', lst)
lst %>% summarise(media=sum(soma)/sum(n))
```

14. Utilize o método `aggregate()` para determinar o número de diamantes e o respectivo preço médio, estratificando pela variável `cut`. Renomeie as colunas para que sejam, respectivamente, `tipo`, `n` e `media`. Use o `ggplot2` para apresentar um gráfico de barras com o preço.

```{r query7}
res = con$aggregate('[{"$group":
                        {"_id":"$cut",
                           "n":{"$sum":1},
                       "media":{"$avg":"$price"}
                        }
                    }]')
names(res) = c("tipo", "n", "media")
library(ggplot2)
ggplot(res, aes(tipo, media)) + geom_bar(stat='identity') + theme_bw()
```

15. Utilizando o método `export()`, exporte o banco de dados para um arquivo no seu computador (chamado `meusdiamantes.json`). O arquivo deve ser gravado no formato JSON. Explore o arquivo e confirme a validade do seu formato.

```{r query8}
con$export(file("meusdiamantes.json"))
```

14. Exporte o banco de dados para um arquivo no seu computador. O arquivo deve ser gravado no formato BSON e chamado `meusdiamantes.bson`. Explore o arquivo e confirme a validade do seu formato. Compare os tamanhos de ambos os arquivos.

```{r query9}
con$export(file("meusdiamantes.bson"), bson=TRUE)
```

15. Remova do banco de dados a coleção com que você está trabalhando. Conte o número de observações existentes no banco de dados após a remoção.

```{r rmcol}
con$drop()
con$count()
```

16. Utilizando o método `import()`, importe o arquivo BSON criado por você diretamente para o banco de dados. Conte o número de observações existentes após a importação.

```{r query10}
con$import(file('meusdiamantes.bson'), bson=TRUE)
con$count()
```


```{r clean1}
con$drop()
```
