---
title: "Laboratório 01"
subtitle: "Importação e Manipulação de Dados em R"
author: "Benilton Carvalho, Guilherme Ludwig, Tatiana Benaglia"
output: html_document
---

```{r setup, include=FALSE}
knitr::opts_chunk$set(echo = FALSE, include=FALSE)
```

# Introdução

Um conjunto de dados no formato _tidy_ beneficia o analista de dados por permitir a manipulação dos mesmos  de uma maneira unificada. De modo similar, métodos estatísticos são habitualmente implementados para receber dados neste formato. Desta maneira, a importação e tratamento de dados visando o referido formato reduzirá a criação de bancos de dados temporários, evitando problemas difíceis de diagnosticar.

Os conjuntos de dados apresentados correspondem ao número de casos de tuberculose observados em alguns países, juntamente com seus tamanhos populacionais.


# Objetivos

Ao fim deste laboratório, você deverá ser capaz de:

* Caracterizar um conjunto de dados no formato _tidy_;
* Manipular bases de dados, para responder perguntas específicas, utilizando o arcabouço implementado via `tidyverse`, com uso de verbos do pacote `dplyr` e apresentação gráfica de resultados utilizando o pacote `ggplot2`;
* Notar que responder tais perguntas com bases de dados que não estejam no formato _tidy_ requer trabalho adicional;

# Manipulação de Dados no Formato Tidy


1. Carregue o pacote `tidyverse`

```{r load_pkg}
library(tidyverse)
```

2. Apresente os bancos de dados `table1`, `table2`, `table3`, `table4a` e `table4b`, distribuídos juntamente com o pacote `tidyverse`. Para cada banco de dados, descreva textualmente se ele está no formato tidy e justifique cada uma de suas respostas.

```{r show_tables}
table1
table2
table3
table4a
table4b
```

3. Utilizando comandos do pacote `dplyr`, determine a taxa de ocorrência de tuberculose para cada 10.000 pessoas. Armazene o resultado em um objeto chamado `taxas`.

```{r det_rate}
taxas = table1 %>% mutate(rate=cases/population*10000)
taxas
```

4. Apresente, utilizando comandos do pacote `dplyr`, o número de casos de tuberculose por ano.

```{r num_casos}
table1 %>% count(year, wt=cases)
```

5. Apresente, utilizando comandos do pacote `dplyr`, o número de casos de tuberculose identificados em cada país.

```{r num_casos_anopais}
table1 %>% group_by(country) %>% summarize(totalCasos=sum(cases))
table1 %>% count(country, wt=cases)
```

6. Utilizando comandos do pacote `dplyr`, apresente uma tabela que descreva a mudança no número de casos, em cada país, ao longo dos anos de 1999 e 2000.

```{r blah}
table1 %>% group_by(country) %>% summarize(mudanca=cases[2]-cases[1])
```

7. Apresente um gráfico de linhas, preparado via `ggplot2`, apresentando a mudança na taxa de casos (por 10.000 habitantes) estratificado por país.

```{r graf1}
library(ggplot2)
ggplot(table1, aes(year, cases/population*10000, colour=country)) + geom_line() + scale_x_continuous(breaks=c(1999, 2000)) + theme_bw()
ggplot(taxas, aes(year, rate, colour=country)) + geom_line() + scale_x_continuous(breaks=c(1999, 2000)) + theme_bw()
```

8. Calcule a taxa para as tabelas `table2` e `table4a+table4b`. Para isso, você precisará executar 4 passos:

   - Extrair o número de casos de tuberculose por país, por ano;
   - Extrair o tamanho da população correspondente, por ano;
   - Dividir o número de casos pelo tamanho da população e multiplicar o resultado por 10.000;
   - Armazenar o resultado numa variável apropriada;

9. Refaça o gráfico da questão 7 para os dados apresentados em `table2`.

10. Utilizando o comando `pivot_longer`, transforme `table4a` em um objeto no formato tidy. Armazene o resultado num objeto chamado `tidy4a`.

```{r tidy4a}
#tidy4a = table4a %>% gather(`1999`, `2000`, key='year', value='cases')
tidy4a = table4a %>% pivot_longer(-country,names_to='year',values_to='cases')
```

11. Refaça o item 10 para o objeto `table4b`. Armazene o resultado num objeto chamado `tidy4b`.

```{r tidy4b}
#tidy4b = table4b %>% gather(`1999`, `2000`, key='year', value='population')
tidy4b = table4b %>% pivot_longer(-country,names_to='year',values_to='population')
```

12. Combine os objetos `tidy4a` e `tidy4b` em um único objeto, utilizando o comando `left_join`. Apresente uma explicação textual sobre o que faz o referido comando.

```{r leftjoin}
left_join(tidy4a, tidy4b)
```

13. Use o comando `pivot_wider` para tranformar o objeto `table2` em um objeto com formato tidy.

```{r spread}
#table2 %>% spread(key='type', value='count')
table2 %>% pivot_wider(names_from = 'type',values_from='count')
```

14. Observe que a coluna `rate` do objeto `table3` é um texto mostrando a fração que formaria a taxa de casos de tuberculose. Transforme o objeto `table3` em um objeto com formato tidy separando a coluna 3 em duas outras colunas: `cases` e `population`, utilizando o comando `separate`. Utilize o argumento `convert` para transformar o resultado em um objeto numérico.

```{r sep}
table3 %>% separate(rate, into=c('cases', 'population'), convert=TRUE)
```
