---
title: "Web Scraping"
author: "Benilton Carvalho"
date: ""
output: html_document
---

```{r setup, include=FALSE}
knitr::opts_chunk$set(echo = TRUE)
```

## Introdução

Web Scraping uma estratégia de mineração de dados, na qual ferramentas são utilizadas para acessar sítios eletrônicos, extrair informações de interesse e estruturá-las de maneira apropriada. Em R, um dos pacotes mais utilizados é o `rvest`, construído em cima dos pacotes `httr` e `xml2`, permitindo acesso ao conteúdo de páginas web. Este acesso, entretanto, pode depender de customizações específicas, caso a página não siga uma estrutura fixa.

## Atividade

1. Visite o site Chance de Gol ( http://www.chancedegol.com.br ) e explore a tabela de jogos realizados;
2. Proponha uma estrutura (de tabela em R) para acomodar os dados em questão:
  * O placar como apresentado permite manipulação matemática?
  * A data está em formato adequado para operações?
  * As probabilidades de vitória estão em formato apropriado para manipulação matemática?
3. Sabendo que os dados mantidos pelo site estão disponíveis a partir do ano de 2001, explore as informações disponíveis para:
  * Ano 2001: http://www.chancedegol.com.br/br01.htm
  * Ano 2010: http://www.chancedegol.com.br/br10.htm
  * Ano 2018: http://www.chancedegol.com.br/br18.htm
  * Ano 2019: http://www.chancedegol.com.br/br19.htm
4. As tabelas estão em conformidade com aquela avaliada no Item 2?
  * Todos os campos apresentam o mesmo formato?
  * Que campos não apresentam a mesma estrutura?
5. Crie funções que tornem os campos apresentados no Item 4. homogêneos entre os anos.
6. Crie uma função que, utilizando o ano de entrada, crie uma tabela (classe `tibble`) contendo as informações disponibilizadas para todos os jogos do campeonato brasileiro realizados naquele ano.
7. Crie uma base de dados consolidada, contendo todos os placares de jogos realizados em todos os Campeonatos Brasileiros realizados de 2001 a 2018.
8. Crie uma função que, utilizando a base do Item 7., apresente os percentuais de vitória (ou empate) para jogos de quaisquer dois times dados como entrada pelo usuário. Por exemplo, se a entrada dada for "Flamengo" e "Vasco", então a função deve retornar a seguinte tabela de resposta:

|          	| n  	| prop 	|
|----------	|----	|------	|
| Empate   	| 10 	| 0.36 	|
| Flamengo 	|  9 	| 0.32 	|
| Vasco    	|  9 	| 0.32 	|

# Dicas

Comandos do `rvest` que podem ser empregados incluem:

- `read_html`
- `html_nodes`
- `html_table`


```{r eval=FALSE, echo=FALSE, include=FALSE}
library(rvest)
library(lubridate)
este_ano = 2019

url = sprintf("http://www.chancedegol.com.br/br%02d.htm", este_ano-2000)
wp = read_html(url)
tbls = wp %>%
  html_nodes("table") %>%
  html_table(header=TRUE)

## x = "51,8 %"
perc_num = function(x)
  as.numeric(str_remove(str_replace(x, ",", "."), " *%"))/100

tbl = tbls[[1]] %>%
  setNames(c("data", "mandante", "placar", "visitante", "prob_m", "prob_e", "prob_v")) %>% 
  as_tibble(.name_repair = "minimal") %>% 
  separate(data, c("dia", "mes", "ano"), sep="/") %>% 
  mutate(ano=este_ano, data=mdy(paste(mes, dia, ano, sep="-"))) %>% 
  separate(placar, c("gol_mandante", "gol_visitante"), sep="x") %>% 
  mutate(prob_m=perc_num(prob_m), prob_e=perc_num(prob_e), prob_v=perc_num(prob_v),
         gol_mandante=as.integer(gol_mandante), gol_visitante=as.integer(gol_visitante)) %>% 
  select(data, mandante, gol_mandante, gol_visitante, prob_m, prob_e, prob_v)


extrai_jogos = function(este_ano){
  url = sprintf("http://www.chancedegol.com.br/br%02d.htm", este_ano-2000)
  wp = read_html(url)
  tbls = wp %>%
    html_nodes("table") %>%
    html_table(header=TRUE)
  
  ## x = "51,8 %"
  perc_num = function(x)
    as.numeric(str_remove(str_replace(x, ",", "."), " *%"))/100
  
  tbl = tbls[[1]] %>%
    setNames(c("data", "mandante", "placar", "visitante", "prob_m", "prob_e", "prob_v")) %>% 
    as_tibble(.name_repair = "minimal") %>% 
    separate(data, c("dia", "mes", "ano"), sep="/") %>% 
    mutate(ano=este_ano, data=mdy(paste(mes, dia, ano, sep="-"))) %>% 
    separate(placar, c("gol_mandante", "gol_visitante"), sep="x") %>% 
    mutate(prob_m=perc_num(prob_m), prob_e=perc_num(prob_e), prob_v=perc_num(prob_v),
           gol_mandante=as.integer(gol_mandante), gol_visitante=as.integer(gol_visitante)) %>% 
    select(data, mandante, gol_mandante, gol_visitante, visitante, prob_m, prob_e, prob_v)
  
  tbl
}

anos_interesse = 2001:2018
lst = lapply(anos_interesse, extrai_jogos)
obj = do.call(bind_rows, lst)

obj %>% filter(mandante %in% c("São Paulo", "Corinthians"),
               visitante %in% c("São Paulo", "Corinthians")) %>% 
  select(-prob_m, -prob_e, -prob_v) %>% 
  mutate(resultado = ifelse(gol_mandante > gol_visitante, mandante,
                            ifelse(gol_mandante < gol_visitante, visitante, "Empate"))) %>% 
  group_by(resultado) %>% tally() %>% mutate(prop=n/sum(n))
```

